臺灣嘉義地方法院民事判決　　　　　　　100年度勞訴字第2號
原　　　告　湯清桂
訴訟代理人　林國一律師
被　　　告　魏進忠即勝興木行
訴訟代理人　劉興文律師
上列當事人間請求給付退休金事件，經本院於民國100年8月9日
言詞辯論終結，判決如下：
    主  文
被告應給付原告新台幣壹佰拾捌萬零陸佰柒拾貳元，及自民國
一百年一月十四日起至清償日止，按年息百分之五計算之利息。
訴訟費用由被告負擔百分之五十三，餘由原告負擔。
本判決於原告以新台幣肆拾陸萬元供擔保後，得假執行；但被告
如於假執行程序實施前，以新台幣壹佰拾捌萬零陸佰柒拾貳元
為原告預供擔保，得免為假執行。
    事 實 及 理 由
壹、程序方面
    按訴狀送達後，原告不得將原訴變更或追加他訴，但擴張或
    減縮應受判決事項之聲明者，不在此限，民事訴訟法第 255
    條第1項第3款定有明文。查原告起訴時聲明為：「被告應給
    付原告新臺幣（下同）2,908,800 元，及自起訴狀繕本送達
    翌日起至清償日止，按年息百分之5 計算之利息」；嗣起訴
    狀繕本送達被告後，原告復於民國100年8 月9日言詞辯論期
    日變更訴之聲明為：「被告應給付原告1,380,672 元，及自
    起訴狀繕本送達翌日起至清償日止，按年息百分之5 計算之
    利息」，核屬縮減應受判決事項之聲明，揆諸前揭規定，於
    法尚無不合，應予准許。
貳、實體方面：
一、原告起訴主張：
（一）原告於77年5月1日起至被告經營之勝興木行擔任鋸木工作
      ，至98年12月23日因遭木材壓傷致橈骨骨折，無法繼續工
      作，被告表示原告可以退休了，故原告於99年1 月間以口
      頭方式向被告表示要退休。依勞動基準法第55條第1 項規
      定，勞工退休金之給與標準，按其工作年資，每滿1 年給
      與2 個基數。但超過15年之工作年資，每滿1年給與1個基
      數，最高總額以45個基數為準。未滿半年者以半年計；滿
      半年者以1年計。
（二）查原告於77年5月1日起至被告經營之勝興木行擔任鋸木工
      作，至99年1 月間以口頭向被告表示申請退休止，總計任
      職於被告處超過22年以上，而原告為35年3 月出生，已年
      滿60歲以上，依勞動基準法第53條規定，已符合自請退休
      之資格。又原告工作之年資，雖兩造有爭執，惟原告自願
      減縮從80年5月1日計算至98年12月31日，依上開規定換算
      年資應為34個基數，而自退休之日起回推6 個月（98年12
      月底原告因傷無法工作，屬於不完整月份薪資，故平均薪
      資應自98年6月計算至98年11月），其月平均薪資為40,60
      8元，總計原告可請求1,380,672元之退休金。原告依法請
      求被告給付上開退休金，詎被告仍不辦理，為此，爰提起
      本訴請求，並聲明：(一)被告應給付原告1,380,672 元，及
      自起訴狀繕本送達翌日起至清償日止，按年息百分之5 計
      算之利息；(二)訴訟費用由被告負擔；(三)原告願供擔保請准
      宣告假執行。
二、被告方面則以：原告以耕種為主，為自耕農自行投保農民保
    險，因為家庭經濟所需才到被告之木行工作，其工作性質為
    農暇時才到被告木行工作，工作是屬一般的臨時工，空閒時
    也有到別家工廠工作，並非持續在被告處上班，被告當初與
    原告約定有上班才有薪資，薪資是按日計算，原告大約在98
    年底因受傷而未到被告處上班，之後只單純表示不要繼續工
    作，但並未表示要退休及請領退休金，況且木業這一行根本
    沒有退休制度，故本件應係是兩造合意終止勞動契約，是以
    原告向被告請求退休金並無理由等語，資為抗辯，並聲明：
    (一)原告之訴及其假執行之聲請均駁回；(二)訴訟費用由原告負
    擔；(三)如受不利判決，願供擔保請准宣告免為假執行。
三、本院得心證之理由：
    原告主張至遲於80年5月1日起，即至被告經營之勝興木行擔
    任鋸木工作，至98年12月23日因遭木材壓傷致橈骨骨折，而
    無法繼續工作等情，為被告所不否認，並有原告之勞工保險
    被保險人投保資料、農民保險投保資料、診斷證明書各1 件
    在卷可憑（本院卷第37-38、52-53及20頁），堪信為真實。
    至原告另主張被告應給付其退休金1,380,672 元，則為被告
    所否認，並以前揭情詞置辯，故本件兩造所爭執而應續予審
    究者即為：（一）兩造間之勞動契約是否屬於臨時性之定期
    契約？（二）本件兩造間究竟係合意終止勞動契約，或係原
    告向被告自請退休而終止勞動契約？（三）被告應否給付原
    告退休金？若要，應給付金額為若干？茲一一析述如下：
（一）兩造間之勞動契約是否屬於臨時性之定期契約？
  １、本件被告雖抗辯稱原告是農暇時才到被告木行工作，工作
      性質是屬一般的臨時工，空閒時也有到別家工廠工作，並
      非持續在被告處上班云云，惟查，勞動基準法第9條第1項
      所謂臨時性之定期契約，依勞動基準法施行細則第6條第1
      款規定，係指無法預期之非繼續性工作，其工作期間在 6
      個月以內者，始足當之，若工作期間超過6 個月以上，即
      屬繼續性工作，不得以定期契約視之。查本件原告在被告
      處任職至少長達10年以上，此為被告所不否認（本院卷第
      81-82 頁），故被告抗辯原告係臨時工，兩造間勞動契約
      屬於臨時性之定期契約，已乏實據。況且，依被告所提之
      原告薪資表觀之（本院卷第58頁），原告從97年1 月起至
      98年12月止，此2年間薪資大約均在3萬元至4 萬元間，以
      原告自陳其每日薪資為1,700 元計算，原告每月在被告處
      工作時間均有將近20日之譜，應屬於常態性之工作，故被
      告抗辯原告是農暇時才到被告經營之勝興木行工作，亦屬
      無據。
  ２、至於被告雖抗辯原告空閒時也有到別家工廠工作，並非持
      續在被告處上班云云，惟經闡明被告就此舉證結果，被告
      聲請本院傳喚訴外人茂翔鋸木工廠之實際負責人許芳彬作
      證，嗣經本院傳訊證人許芳彬到庭作證結果，陳稱：「（
      原告有無在你的茂翔鋸木工廠工作過？）沒有」、「原告
      有來過茂翔鋸木工廠代班或兩、三天」、「我知道原告是
      在勝興木行（即被告處）工作」等語（本院卷第43-44 頁
      ），足見證人許芳彬雖曾短暫央請原告代班過兩、三天，
      惟此僅屬短暫工作支援性質，非可逕謂原告另在證人許芳
      彬處任職，或同時受僱於證人許芳彬，故被告上開抗辯，
      亦屬無稽，自非可採。末查，被告抗辯原告有上班才有薪
      資，薪資是按日計算部分，由於工資之計算方式，依勞動
      基準法第2條第3款規定，本得以按時、按日或按月等計算
      方式為之，惟此等工資計算方式，並不影響兩造勞動契約
      之性質，故被告徒以原告係按日計薪，逕謂原告係臨時工
      云云，自屬無據，並無可採。
（二）本件兩造間究竟係合意終止勞動契約，或係原告向被告自
      請退休而終止勞動契約？
  １、（勞動基準法第53條）該條之立法精神，無非基於勞工之
      立場，為防止雇主不願核准已達一定年資、年齡之勞工自
      請退休之弊端，而賦予勞工得自請退休之權利，使符合該
      條規定要件之勞工於行使自請退休之權利時，即發生終止
      勞動契約之效力，而無須得相對人即雇主之同意。故勞工
      依該法自請退休時，勞雇雙方之勞動契約即可終止，勞工
      自請退休之權利為契約終止權之一種，而終止權又屬形成
      權之一種，形成權於權利人行使時，即發生形成之效力，
      不必得相對人之同意，最高法院88年度台上字第68號判決
      可資參照。
  ２、查兩造對於原告任職被告處之起始時間，雖有爭執，惟至
      少可確定原告至遲於80年5月1日起，即至被告經營之勝興
      木行任職，至98年12月23日因遭木材壓傷致橈骨骨折，無
      法繼續工作止，至少已在被告處工作超過15年以上，而原
      告為35年3 月出生，已年滿60歲以上，亦有原告之勞工保
      險被保險人投保資料及農民保險投保資料各1 件在卷可憑
      （本院卷第37-38、52-53頁），依勞動基準法第53條規定
      ，已符合自請退休之資格。又關於原告主張向被告自請退
      休部分，證人即原告配偶郭湯素琛到庭證稱：「原告受傷
      之後，我有打電話向被告太太說原告手痛受傷無法工作，
      而且已經60幾歲了，無法工作，所以要退休」、「原告本
      人也有親自去被告處兩趟」、「原告回來有向我說」等語
      （本院卷第89頁），顯見原告確實曾向被告表示退休之意
      思甚明，而此種自請退休之權利為契約終止權之一種，於
      原告行使時，即發生形成之效力，本不必得被告之同意。
      況且，被告亦不否認原告於99年1 月間有前往勝興木行，
      表示不要繼續工作之意等語（詳本院卷第82頁），足認原
      告確實有向被告行使契約終止權並表示自請退休之意思表
      示甚明，準此，兩造間之勞動契約，於99年1 月間被告行
      使自請退休之契約終止權時，即發生終止之效力，故兩造
      間勞動契約業於99年1 月間因原告向被告自請退休而終止
      ，即堪認定。
  ３、至於被告另辯稱原告是說他不要做了，但沒有說要退休，
      所以兩造間是合意終止契約云云，初不論被告上開辯詞已
      為原告所否認，被告復未能舉證以實其說，已難逕予採信
      ；再者，原告既已在被告處任職超過15年以上，且年滿60
      歲，業已取得自請退休之資格，豈有自願放棄請領退休金
      之權利，反任意與被告無條件合意終止契約之理？是被告
      上開辯詞，顯與事理有違，實難予採信；況且，被告雖一
      再爭執原告僅表示「不要做了」等語，但沒有提到「退休
      」等字句，故兩造是合意終止勞動契約云云，惟按解釋意
      思表示，應探求當事人之真意，不得拘泥於所用之辭句，
      民法第98條定有明文，衡之原告從事木業工作，並不具備
      法律專業知識，故其向被告表示「不要做了」等語時，結
      合原告因受傷及年邁而無法繼續工作等客觀情事，亦應認
      原告係向被告表示欲退休而不繼續工作之意，顯非徵求原
      告「同意」終止雙方勞動契約甚明，自不得僅因原告不知
      使用特定法律用語，逕認原告拋棄請領退休金之權利或自
      願與被告無條件合意終止勞動契約，故被告上開所辯，亦
      無足採。最後，原告雖於主張退休後將近1 年時間，才起
      訴請求本件退休金，然此亦可能係出於原告不諳法律規定
      ，必須求助於法律專業人士所致，尚非可據此反推論原告
      當初有放棄退休金之意思，更何況原告請領退休金之權利
      ，尚未罹於勞動基準法第58條所定5 年之消滅時效，更難
      認原告有何不得請求之事由存在。
（三）被告應否給付原告退休金？若要，應給付金額為若干？
  １、綜上所述，原告至遲於80年5月1日起，即至被告經營之勝
      興木行任職，至98年12月23日因遭木材壓傷致橈骨骨折，
      無法繼續工作止，至少已在被告處工作超過15年以上，且
      原告業已年滿60歲以上，已符合勞動基準法第53條第1款
      所定勞工自請退休之資格，自得依法向被告自請退休並請
      求退休金。
  ２、按勞工退休金之給與標準如下：按其工作年資，每滿1 年
      給與2個基數；但超過15年之工作年資，每滿1年給與1 個
      基數，最高總額以45個基數為準；未滿半年者以半年計；
      滿半年者以1 年計，勞動基準法第55條第1項第1款定有明
      文。查原告工作之年資，雖兩造有爭執，惟原告自願減縮
      從80年5月1日計算至98年12月31日止，而被告亦不否認原
      告係從80年3、4月間起至勝興木行工作，至99年1 月間表
      明不繼續工作等情（本院卷第81-82 頁），準此，原告自
      願將工作年資之計算，從80年5月1日計算至98年12月31日
      止，其主張範圍均在被告自認期間之內，屬於請求範圍之
      減縮，自應准許。從而依上開規定，換算原告之工作年資
      應為34個基數（計算式：前15年×2 個基數＋【第16年至
      第18年】3年×1 個基數＋【最後7個月滿半年以1年計）1
      年×1 個基數＝34個基數）；再者，原告向被告表示自請
      退休時間雖為99年1 月間，然原告自98年12月23日起即因
      受傷未能繼續工作，故該月份並未能領取正常之薪資，因
      此，其退休前6 個月平均工資之計算，應以完整月份之薪
      資為計算基礎，始為公平，而依被告所提出原告之薪資表
      以觀，原告退休前領取完整月薪之6個月即98年6月至98年
      11月間，每月領取薪資分別為37,400元、41,000元、37,7
      50元、40,800元、44,200元及42,500元，此有薪資表1 份
      在卷可憑（本院卷第58頁），故其退休前平均工資應為應
      為40,608元（計算式：《37,400元＋41,000元＋37,750元
      ＋40,800元＋44,200元＋42,500元》÷6個月＝40,608 元
      ），故總計本件原告得向被告請求之勞工退休金應為1,38
      0,672元（即前6個月平均工資40,608元×34個基數=1,380
      ,672元）。
四、從而，原告本於勞動基準法之退休金請求權及兩造勞動契約
    關係，請求被告給付退休金1,380,672 元，及自起訴狀繕本
    送達之翌日即100年1月14日起至清償日止，按週年利率5%計
    算之利息，洵屬正當，應予准許。兩造分別陳明願供擔保聲
    請宣告假執行及免為假執行，均無不合，爰分別併酌定相當
    擔保金額准許之。
五、本件原告起訴時原聲明請求被告應給付其2,908,800 元，嗣
    經核算及捨棄勞工保險之主張後，原告復於民國100 年8月9
    日言詞辯論期日變更訴之聲明，請求被告應給付原告1,380,
    672 元，故本院雖判准原告減縮後訴之聲明之全部請求，惟
    逾此範圍之減縮前訴之聲明之主張，因非原告為伸張或防衛
    權利所必要，應責令原告亦負擔部分裁判費用，爰判決如主
    文第2項所示。
六、本件待證事實已臻明瞭，兩造其餘攻擊防禦方法及舉證，經
    本院斟酌後，認對判決之結果不生影響，爰不一一詳為審酌
    ，併此敘明。
七、據上論結，原告之訴為有理由，依民事訴訟法第78條、第81
    條第1款、第390條第2項及第392條第2項，判決如主文。
中    華    民    國   100    年    8     月    23    日
                  民一庭法  官  周俞宏
以上正本係照原本作成
如對本判決上訴須於判決送達後20日內向本院提出上訴狀
如委任律師提起上訴者，應一併繳納上訴審裁判費。
中    華    民    國  100    年    8    月    23    日
                            書記官  劉怡欣